ACORDAO-COMPLETO-2411635

ACÓRDÃO 13282/2020 ATA 42/2020 - SEGUNDA CÂMARA

VISTOS, relatados e discutidos estes autos de processo de aposentadoria de servidora do Superintendência Federal de Agricultura, Pecuária e Abastecimento no Estado de Sergipe;
ACORDAM os Ministros do Tribunal de Contas da União, reunidos em sessão da Segunda Câmara, com fundamento no artigo 71, inciso III, da Constituição Federal de 1988, c/c os arts. 1º, inciso V, e 39, incisos I e II, da Lei 8.443/1992, artigos 1º, inciso VIII, 260, §§ 1º e 2º, do Regimento Interno/TCU, em:
9.1 Determinar, com fundamento nos artigos 10, §1º, e 11 da Lei 8.443/92, o sobrestamento dos presentes autos até que seja levantado o sobrestamento do TC Processo 030.981/2011-5, de relatoria do Ministro Vital do Rego, com o pronunciamento definitivo do Supremo Tribunal Federal a respeito da eficácia do Acórdão 303/2015-TCU-Plenário.
		       9.2 Enviar o presente Acórdão à interessada e à Superintendência Federal de Agricultura, Pecuária e Abastecimento no Estado de Sergipe, informando que a presente deliberação, acompanhada do Relatório e do Voto que a fundamentam, está disponível para a consulta no endereço www.tcu.gov.br/acordaos, além de esclarecer que, caso requerido, o TCU poderá fornecer sem custos as correspondentes cópias, de forma impressa.

Em análise ato de APOSENTADORIA.

Segunda Câmara

DIVERGENTE
Sra. Presidente, Srs. Ministros, Sr. Procurador, trata-se de aposentadoria no interesse de Clara Angélica Smith Barreto Vasconcelos, ex-servidora da Superintendência Federal de Agricultura, Pecuária e Abastecimento no Estado de Sergipe. 
2.	A Sefip propôs considerar ilegal e negar registro ao ato de concessão de aposentadoria em razão de transposição indevida do regime celetista para o regime estatutário, em desacordo com a jurisprudência desta Corte de Contas.
3.	Para tanto, em sua análise constante do Relatório que acompanha o Voto do Relator, adotou como um dos pressupostos para a ilegalidade do referido ato, o entendimento estabelecido no Acórdão 303/2015-TCU- Plenário:
"8.6	Em situação análoga, a Jurisprudência desta Corte milita no sentido que este enquadramento seria indevido, desde a prolação do Acórdão 303/2015-TCU-Plenário, relator Ministro Vital do Rêgo (TC 030.981/2011-5) , por falta de previsão legal ou judicial e por ferir o princípio constitucional do concurso público previsto no inciso II do art. 37 da Carta Magna. Conforme o Voto do Ministro Relator no citado decisum:
'8. Conforme evidenciado nos autos, o membro do Parquet, ora recorrente, logrou comprovar que a deliberação judicial que favoreceu alguns dos anistiados (Mandado de Segurança 96.01.40577-1/DF) não determinou a transposição de regime efetuada pelo Ministério dos Transportes, na medida em que ordenou o retorno dos impetrantes a empregos congêneres aos exercidos nas empresas extintas (Portobrás e EBTU) , sob o regime da CLT (peça 11, p.2) . 
9. Assim, resta evidente a ilegalidade da referida transposição de regime, realizada sem suporte jurídico e não amparada em sentença judicial, impondo a revisão dos atos de aposentadoria e pensão tidos por legais por este Tribunal.'"
4.	No âmbito do referido decisum, foi determinado aos então Ministério dos Transportes e Ministério do Planejamento, Orçamento e Gestão que:
"9.2.1 apresentem no prazo de 90 dias, plano de ação, cuja execução não extrapole o prazo máximo de 360 dias, com as providências necessárias ao restabelecimento do regime celetista para todos os anistiados oriundos da EBTU e da Portobrás apontados nas listagens constantes do presente processo, caso ainda não o tenha feito em cumprimento à conclusão de n° 47 constante do Parecer JT-01/2007, do Advogado-Geral da União, aprovado pelo Presidente da República e publicado no Diário Oficial da União do dia 31/12/2007, devendo ser assegurados o contraditório e a ampla defesa aos que se considerarem afetados pela deliberação que vier a ser proferida;
9.2.2 adotem providências análogas para eventuais anistiados de outras origens e que se encontrem na mesma situação;"
5.	Ocorre que o referido acórdão foi suspenso por decisão liminar, de 6/12/2017, do Ministro do Supremo Tribunal Federal Edson Fachin, (TC 030.981/2011-5, peça 523) , no âmbito do MS 35.321/DF, o qual ainda aguarda decisão de mérito, estando os autos conclusos ao Relator (TC 030.981/2011-5, peça 526) .
6.	O próprio TC 030.981/2011-5 foi sobrestado mediante determinação exarada no Acórdão 948/2018-TCU-Plenário (rel. Min. Vital do Rego) , aguardando o deslinde do MS 33.702 na Suprema Corte. O referido decisum ainda determinou a Sefip que "nos termos da Questão de Ordem aprovada pelo Plenário do TCU em 8/6/2011, encaminhe ao Departamento de Assuntos Extrajudiciais da AGU, bem como à Conjur/TCU, as informações necessárias ao acompanhamento dos Mandados de Segurança 33.702, 33.868, 34.735, 35.005, 35.320 e 35.321, que tramitam junto ao Supremo Tribunal Federal."  (grifei) 
7.	Verifico, portanto, que há diversas ações em andamento no STF que tratam da questão chave destes autos, os quais precisam aguardar a definição da Suprema Corte para que possam ser apreciados devidamente. 
8.	Desta forma, com as devidas vênias, proponho o sobrestamento do presente processo até que haja um posicionamento definitivo do STF que permita levantar o sobrestamento do TC 030.981/2011-5, de relatoria do Ministro Vital do Rego, a fim de que seja possível apreciar adequadamente a questão.
9.	Ante o exposto, voto conforme o acórdão que ora apresento a este Colegiado:
"9.1 determinar, com fundamento nos artigos 10, §1º, e 11 da Lei 8.443/92, o sobrestamento dos presentes autos até que seja levantado o sobrestamento do TC 030.981/2011-5, de relatoria do Ministro Vital do Rego, com o pronunciamento definitivo do Supremo Tribunal Federal a respeito da eficácia do Acórdão 303/2015-TCU-Plenário.
9.2 enviar o presente Acórdão à interessada e à Superintendência Federal de Agricultura, Pecuária e Abastecimento no Estado de Sergipe, informando que a presente deliberação, acompanhada do Relatório e do Voto que a fundamentam, está disponível para a consulta no endereço www.tcu.gov.br/acordaos, além de esclarecer que, caso requerido, o TCU poderá fornecer sem custos as correspondentes cópias, de forma impressa.
9.3 restituir os autos à Sefip, para as providências a seu turno."
TCU, Sala das Sessões Ministro Luciano Brandão Alves de Souza, em tagDataSessao.
RAIMUNDO CARREIRO
Redator

3. Interessados/Responsáveis:
3.1. Interessado: Clara Angélica Smith Barreto Vasconcelos (XXX.050.375-XX).

13.1. Ministros presentes: Ana Arraes (Presidente), Augusto Nardes (Relator), Aroldo Cedraz e Raimundo Carreiro.
13.2. Ministros-Substitutos presentes: Marcos Bemquerer Costa e André Luís de Carvalho.

AUGUSTO NARDES

Adoto como relatório a instrução elaborada pelo auditor da Secretaria de Fiscalização de Pessoal (peça 17) a seguir transcrita, a qual recebeu anuência do dirigente da unidade técnica (peça 18) e do Ministério Público junto a este Tribunal (peça 19) :
EXAME TÉCNICO
Encaminhamentos anteriores
3.	À peça 2, consta informação da UJ comunicando que a interessada, como reintegrada judicialmente à Administração Pública, foi indevidamente enquadrada no Regime Jurídico Único - RJU.
4.	À peça 3, consta oitiva para que a interessada esclarecesse a questão. A defesa foi apresentada às peças 7 e 9.
5.	Destarte, os autos estão aptos a ser instruídos no mérito.
Exame das constatações
6.	Em análise do ato objeto destes autos, verifica-se que a interessada foi inativada em 18/05/2009, em virtude de invalidez permanente e com proventos calculados a partir da média das remunerações.
7.	À peça 2, o Gestor informa que a interessada foi enquadrada indevidamente no RJU, bem como constata-se que rubrica embasada em decisão judicial constou na base de cálculo dos proventos. A seguir, será analisado ambos os fatos.
Enquadramento indevido no RJU
8.1	Em linha gerais, a interessada foi demitida do extinto Banco Nacional de Crédito Corporativo-BNCC, e reintegrada por força de mandado de reintegração judicial datado de 13/01/2003, contudo a decisão do mérito foi pontual, ou seja, tratando apenas da reintegração como fato isolado sem, no entanto, dar maiores detalhes sobre o contexto em que se daria. 
8.2	Inicialmente, a interessada foi enquadrada no RJU e, posteriormente, foi autuado procedimento administrativa com o fito de avaliar este enquadramento. Ao final, constatou-se que houve o enquadramento incorreto; mas, em virtude da decadência quinquenal, a situação jurídica não foi alterada. A sentença que sustenta a reintegração da interessada está à peça 7, pg. 23-33.
8.3	Em linhas gerais, a questão tratada refere-se aos funcionários públicos que foram "demitidos" (no aspecto lato sensu do termo) por ocasião de reforma administrativa promovida pelo Governo Collor, que decidiu pela liquidação de diversas empresas estatais. Irresignados com a situação, vários ex-funcionários ingressaram judicialmente contra o feito. 
8.4	Tal foi a repercussão social da questão que, por meio da Lei 8.878/94, foi concedida "anistia" aos ex-funcionários, permitindo a eles o retorno aos quadros do serviço público, preservando a correlação de cargos/função e o respectivo regime jurídico.
8.5	Todavia, não raro, os "anistiados" eram enquadrados em cargos públicos efetivos, submetidos ao RJU; quando, de fato, deveriam ter sido enquadrados no regime CLT, situação funcional antes da respectiva "demissão". Para este caso concreto, o dispositivo de sentença somente determinou a reintegração da interessada, sem adentrar a questão de qual regime jurídico deveria ter ocorrido (vide pela 7, pg. 23-33) .
8.6	Em situação análoga, a Jurisprudência desta Corte milita no sentido que este enquadramento seria indevido, desde a prolação do Acórdão 303/2015-TCU-Plenário, relator Ministro Vital do Rêgo (TC Processo 030.981/2011-5) , por falta de previsão legal ou judicial e por ferir o princípio constitucional do concurso público previsto no inciso II do art. 37 da Carta Magna. Conforme o Voto do Ministro Relator no citado decisum:
8. Conforme evidenciado nos autos, o membro do Parquet, ora recorrente, logrou comprovar que a deliberação judicial que favoreceu alguns dos anistiados (Mandado de Segurança 96.01.40577-1/DF) não determinou a transposição de regime efetuada pelo Ministério dos Transportes, na medida em que ordenou o retorno dos impetrantes a empregos congêneres aos exercidos nas empresas extintas (Portobrás e EBTU) , sob o regime da CLT (peça 11, p.2) . 
9. Assim, resta evidente a ilegalidade da referida transposição de regime, realizada sem suporte jurídico e não amparada em sentença judicial, impondo a revisão dos atos de aposentadoria e pensão tidos por legais por este Tribunal. 
10. Destaco que o problema aventado não é novo. Em 2007, a Presidência da República endossou manifestações da Advocacia-Geral da União que firmavam entendimento acerca da indevida transformação dos reintegrados de celetista para estatutário. Inobstante isso, quase 7 anos desse ato os beneficiados pela ON SRH-MP 1/2002 ainda não retornaram à condição de celetistas. 
11. Conquanto existam questões a serem resolvidas para a solução do problema aventado nestes autos, conforme salientado pelos Ministérios do Trabalho e Planejamento, a Administração deve atuar de forma célere para a correção da ilegalidade que já se perpetua há vários anos. 
12. Em virtude da complexidade da questão, entendo que este Tribunal deva fixar prazo para que os órgãos competentes apresentem plano de ação a esta Corte de Contas, cuja execução não extrapole o prazo máximo de 360 dias, com as providências necessárias ao restabelecimento do regime correto dos servidores anistiados. 
13. Corroboro o entendimento da Serur quanto à inaplicabilidade ao caso concreto do art. 54 da Lei 9.784/1999, dado o cunho constitucional que permeia o acesso a cargo público, na forma disciplinada pelo art. 37, inciso II, da Carta Magna e pela jurisprudência do Supremo Tribunal Federal.
8.7 	Acerca dessa decisão, cabe destacar que o entendimento adotado está em consonância com o do Supremo Tribunal Federal (RMS 31.495 AgR/DF, relator Ministro RICARDO LEWANDOWSKI,  e RE 552.672 AGR/PR, relator Ministro DIAS TOFFOLI) e do Superior Tribunal de Justiça (MS 14.838-DF, relator  Ministro REYNALDO SOARES DA FONSECA, e MS 14.828-DF, relator Ministro BENEDITO GONÇALVES) sobre a matéria. Segundo aqueles egrégios tribunais, o retorno dos servidores anistiados pela Lei 8.878/1994 deve manter o mesmo regime jurídico anteriormente exercido, não sendo lícita a transposição para o Regime Jurídico Único federal e não se aplicando os artigos 243 da Lei 8.112/1990 e 19 do Ato das Disposições Constitucionais Transitórias (ADCT) .
Supremo Tribunal Federal 
RMS 31495 AgR / DF 
Ementa: AGRAVO REGIMENTAL. RECURSO ORDINÁRIO EM MANDADO DE SEGURANÇA. ANISTIA ADMINISTRATIVA. LEI 8.878/1994. RETORNO AO SERVIÇO PÚBLICO. REINTEGRAÇÃO. REGIME JURÍDICO. AGRAVO REGIMENTAL A QUE SE NEGA PROVIMENTO. I - O retorno do servidor anistiado, nos termos do art. 2º da Lei 8.878/1994, deve dar-se no mesmo cargo ou emprego anteriormente ocupado, ou naquele resultante da respectiva transformação. No que tange ao regime jurídico aplicável aos servidores anistiados, o art. 2º do Decreto 6.077/2007, que regulamenta o art. 3º da Lei 8.878/1994 e disciplina o retorno ao serviço dos servidores e empregados anistiados, estipula a obrigatoriedade de que estes sejam submetidos ao mesmo regime em que se encontravam anteriormente ao ato de demissão, dispensa ou exoneração. II - O conjunto normativo aplicável à espécie, relativo à reintegração no mesmo regime jurídico a que os anistiados estavam submetidos à época da exoneração, dispensa ou demissão, não contém nenhum vício, pois, como se sabe, as decisões tomadas pela administração pública estão sujeitas ao princípio da legalidade estrita. O fato de a Administração ter realizado o enquadramento dos impetrantes relacionados no MS 4.116/DF em cargos públicos, não implica na obrigatoriedade de que o faça em relação a todo e qualquer anistiado. III - A aplicação do art. 243, § 1º, da Lei 8.112/90 só seria imperiosa caso os recorrentes estivessem em atividade à época de sua publicação, bem como estivessem investidos mediante prévia aprovação em concurso público ou, quando fosse o caso, fizessem jus à estabilidade prevista no art. 19 do ADCT. Precedente. IV - Por ocasião do julgamento do RMS 31.721- AgR/DF, Rel. Min. Luiz Fux, cujo contexto é idêntico ao desses autos, a Primeira Turma desta Corte negou provimento ao agravo regimental interposto da decisão que, monocraticamente, rejeitou a pretensão ali deduzida. V - Agravo regimental a que se nega provimento. 
RE 552.672 AGR/PR (voto) 
Certamente a Lei 8.878/94 não autorizou, e nem poderia fazê-lo, sob pena de inconstitucionalidade, a transposição do regime de celetista para o estatutário, pretendida pelo autor nesta ação, assegurando-lhe estabilidade no emprego, que não possuía na época do afastamento. 
Entendo que a anistia tem como consequência jurídica afastar a demissão sem justa causa que tenha violado o dispositivo constitucional, legal ou normativo, restando o enquadramento no RJU apenas àqueles que satisfazem as condições dispostas na referida Lei, em consonância com a CF/88.
Superior Tribunal de Justiça 
MS 14838-DF (ementa) 
DIREITO ADMINISTRATIVO E CONSTITUCIONAL. MANDADO DE SEGURANÇA. LEI 8.878/94. ANISTIA. RETORNO DE EMPREGADO ORIGINÁRIO DE EXTINTA EMPRESA PÚBLICA AO SERVIÇO. ILEGITIMIDADE PASSIVA DO MINISTRO DE ESTADO DAS CIDADES. ATO DO MINISTRO DE ESTADO DO PLANEJAMENTO, ORÇAMENTO E GESTÃO. AUSÊNCIA DE ILEGALIDADE OU ABUSIVIDADE. CONTRATO INICIAL REGIDO PELA CLT. REINGRESSO PELO REGIME ORIGINÁRIO. MODIFICAÇÃO PARA O REGIME JURÍDICO ÚNICO. LEI 8.112/90. IMPOSSIBILIDADE. SEGURANÇA DENEGADA.
1. Mandado de segurança no qual os impetrantes, anistiados pela Lei 8.874/94, questionam ato que determinara o retorno ao serviço para compor quadro especial em extinção do Ministério das Cidades, sob o regime celetista. 
 (...) 
4. A anistia é ato amplo, destinado a desconstituir situações jurídicas estabelecidas, provocando o retorno das partes interessadas ao status quo ante. Este é o sentido da Lei 8.878/94, que assegurou aos trabalhadores ilegalmente despedidos, o retorno aos seus respectivos empregos. 
5. A Lei 8.878/94 determina que o retorno ao serviço público dos empregados públicos anistiados deve se dar no mesmo regime jurídico a que estavam submetidos antes da demissão ou dispensa, não sendo lícita a transposição para o Regime Jurídico Único federal. Precedentes: MS 6.336/DF, Terceira Seção, Rel. Min. Hamilton Carvalhido, DJ de 22/5/2000; MS 7.857/DF, Terceira Seção, Rel. Min. Felix Fischer, DJ de 25/3/2002; MS 12.781/DF, Terceira Seção, Rel. Min. Arnaldo Esteves Lima, DJe de 4/8/2008. 
6. A determinação de retorno ao serviço sob o regime celetista não desborda dos limites traçados pelo caput do artigo 2º da Lei 8.878/94, mas promove uma interpretação conforme a Constituição Federal, na medida em que respeita o princípio da legalidade (art. 37, caput, da CF) e o princípio do concurso público (art. 37, II, da CF) . 
7. Segurança denegada. 
MS 14828-DF (ementa) 
DIREITO ADMINISTRATIVO E PROCESSUAL CIVIL. MANDADO DE SEGURANÇA. LEI 8.878/94. ANISTIA. RETORNO DE EMPREGADO ORIGINÁRIO DE EXTINTA EMPRESA PÚBLICA AO SERVIÇO. ILEGITIMIDADE PASSIVA DO MINISTRO DE ESTADO DAS CIDADES. ATO DO MINISTRO DE ESTADO DO PLANEJAMENTO, ORÇAMENTO E GESTÃO. AUSÊNCIA DE ILEGALIDADE OU ABUSIVIDADE. CONTRATO INICIAL REGIDO PELA CLT. REINGRESSO PELO REGIME ORIGINÁRIO. MODIFICAÇÃO PARA O REGIME JURÍDICO ÚNICO. LEI 8.112/90. IMPOSSIBILIDADE. SEGURANÇA DENEGADA. 1. Mandado de segurança no qual os impetrantes, anistiados pela Lei 8.874/94, questionam ato que determinara o retorno ao serviço para compor quadro especial em extinção do Ministério das Cidades, sob o regime celetista. 
2. "Compete à e. Primeira Seção o julgamento de ações que discutem a concessão de anistia a empregados públicos de empresas públicas e de sociedades de economia mista, que a despeito de se submeterem a concurso público, não são equiparáveis aos servidores públicos da Administração direta e indireta fundacional ou autárquica, sujeitos ao Regime Jurídico Único" (CC 68.777/DF, Corte Especial, Rel. Min. Aldir Passarinho Junior, DJ de 11.12.2006, suscitado no MS 10.781/DF) . (...) 
5. A Lei 8.878/94 determina que o retorno ao serviço público dos empregados públicos anistiados deve se dar no mesmo regime jurídico a que estavam submetidos antes da demissão ou dispensa, não sendo lícita a transposição para o Regime Jurídico Único federal. Precedentes: MS 6.336/DF, Terceira Seção, Rel. Min. Hamilton Carvalhido, DJ de 22.5.2000; MS 7.857/DF, Terceira Seção, Rel. Min. Felix Fischer, DJ de 25.3.2002; MS 12.781/DF, Terceira Seção, Rel. Min. Arnaldo Esteves Lima, DJe de 4.8.2008. 6. Não há como deferir o retorno ao serviço sob regime diverso daquele inicialmente firmado entre o empregado e a empresa pública, não sendo aplicável, na espécie, os artigos 243 da Lei 8.112/90 e 19 do ADCT, tampouco o entendimento fixado pelo Supremo Tribunal Federal na Medida Cautelar na ADI 2.135-4/DF. 7. Ordem denegada.
8.8	Neste ponto, foi realizada oitiva da interessada a fim de que esclarecesse a questão. Em síntese, a defesa se alicerça nos seguintes argumentos (peça 7 e 9) :
	a) quando da entrada em vigência da Lei 8.112/90, nos termos do art. 243 da referida Lei, os empregados públicos seriam transformados, inevitavelmente, em servidores e suas funções, em cargos;
	b) reconhecimento da boa-fé e ausência de culpa por parte da interessada;
	c) invoca o prazo decadência do artigo 54 da Lei 9.784/99.
8.9	Os argumentos apresentados não merecem prosperar. Explica-se.
8.9.1	Quanto ao item "a", o artigo 243 da Lei 8112/90 não transformou os então empregados públicos de empresas estatais (administração indireta) em servidores públicos. 
8.9.2	No que tange aos itens "b" e "c", esta Corte de Contas, no tocante à decadência, prevista no art. 54 da Lei 9.784/1999, entende que o referido dispositivo legal, ao ser aplicado aos atos de aposentadoria e pensão, conta seu prazo decadencial somente a partir do respectivo registro pelo Tribunal de Contas da União, visto que, em se tratando de ato complexo, só é aperfeiçoado quando de seu registro pelo TCU. Portanto, o prazo decadencial não pode ser contado a partir da concessão administrativa, mas sim a partir do exame pelo TCU. Esse é o teor da Súmula TCU 278/2012, a seguir transcrita:
SÚMULA 278/2012: Os atos de aposentadoria, reforma e pensão têm natureza jurídica de atos complexos, razão pela qual os prazos decadenciais a que se referem o § 2º do art. 260 do Regimento Interno e o art. 54 da Lei nº 9.784/99 começam a fluir a partir do momento em que se aperfeiçoam com a decisão do TCU que os considera legais ou ilegais, respectivamente.
8.9.3	Verifica-se que o Princípio da Segurança Jurídica é vetor importante do Direito, que impõe ao magistrado a ponderação de sua incidência no caso concreto, mas sempre em face de outros princípios estruturantes da Administração Pública, como o princípio da legalidade, expresso na Constituição Federal, a partir do qual se estrutura todo o direito público e administrativo.
8.9.4	A apreciação de atos de concessão de aposentadoria pela ilegalidade não infringe o princípio da segurança jurídica. Não há que se falar em direito adquirido antes que o ato complexo esteja definitivamente registrado por este Tribunal, muito menos quando a concessão traz em seu bojo vício insanável, por não haver lei que a suporte.
8.9.5	Em suma, entende-se que não se pode garantir o registro de uma aposentadoria considerada ilegal pelo TCU invocando apenas princípios tais como o da segurança jurídica, boa-fé e razoabilidade, os quais deverão ser sopesados também com o princípio da legalidade.
8.9.6	No caso em apreço, não houve o respectivo registro em razão da constatação de ilegalidade no ato, o que afasta, por si só, a presunção de legitimidade do ato administrativo que lhe concedeu o benefício, não havendo, assim, que se falar em violação da segurança jurídica ou de proteção da confiança.
8.10	Destarte, o enquadramento em regime jurídico incorreto no caso em apreço não possui suporte jurídico, sendo, por consequência, ilegal.
Rubrica decorrente do pagamento de sentença judicial
9.	Em consulta ao ato, rubrica embasada em decisão judicial constou na base de cálculo dos proventos. Conforme peça 13, a sentença foi exarada pela Justiça Trabalhista, à época que a interessada estava vinculada ao regime celetista.
10.	A Jurisprudência desta Corte, em casos análogos, é pela absorção de eventual parcela irredutível, salvo quando a Lei ou sentença judicial no qual se embase dispor de forma contrária. Vejamos o paradigmático Acórdão 2161/2005-TCU-Plenário (relator Ministro Walton Alencar Rodrigues) , cujo entendimento aplicado aos reajustes decorrente de perdas de planos econômicos, é no seguinte sentido: 
a) o pagamento destacado de parcela relativa a decisão judicial que concedeu reajuste relativo a perdas decorrentes de planos econômicos não deve extrapolar a data-base (data de revisão geral de remuneração da categoria) seguinte àquela que serviu de referência ao julgado; 
b) a mencionada parcela tem natureza de antecipação salarial, não se incorporando à remuneração, a menos que expressa determinação contrária conste na decisão judicial; 
c) no caso de expressa determinação judicial de incorporação da parcela, o pagamento deve ser feito na forma de vantagem pessoal nominalmente identificada (VPNI) , em valores fixos, e não percentuais, sujeita exclusivamente aos reajustes gerais do funcionalismo, subtraindo-se as sucessivas incorporações decorrentes de novas estruturas remuneratórias criadas por lei até a absorção integral dessa vantagem. [grifo nosso] 
11.	Desta feita, resta considerar irregular o pagamento em tela, visto que as melhorias remuneratórias posteriores já deveriam ter absorvido o valor pago. Por exemplo, a remuneração do cargo em dez/2003 era de R$ 1.172,61; e, em maio/2009, de R$ 2.333,52 (ato) ; sendo que a diferença entre estes valores seria mais do que suficiente para ter absorvido o valor pago (R$ 1.013,63) .
12.	Em virtude da inclusão desta parcela no cálculo dos proventos, o valor atualmente percebido (R$ 4.583,10) é superior ao devido (R$ 4.188,48) , conforme simulação à peça 14.
CONCLUSÃO
13.	Será proposto que o ato seja apreciado pela ilegalidade, em virtude do enquadramento incorreto da interessada no RJU. Adicionalmente, ainda que não existisse irregularidade retromencionada, os proventos estão sendo pagos acima do devido.
14.	Por fim, importa observar que o ato foi disponibilizado ao TCU há menos de cinco anos, não sendo necessária a instauração do contraditório as todas as irregularidades apontadas, (embora tenha sido realizada oitiva no tocante ao enquadramento no RJU) , nos termos do Acórdão 587/2011-TCU-Plenário (Relator Ministro Valmir Campelo) .
PROPOSTA DE ENCAMINHAMENTO
15.	Ante o exposto, propõe-se:
a) considerar ilegal e recusar registro ao ato abaixo nominado, com base nos arts. 71, inciso III, da Constituição Federal, 1º, inciso V, e 39, inciso II, da Lei 8.443/1992 e 260, § 1º, do Regimento Interno do Tribunal de Contas da União (TCU) ;
	- CLARA ANGÉLICA SMITH BARRETO VASCONCELOS, CPF XXX.050.375-XX, ato número 10741232-04-2009-000001-3 (inicial) ;
b) dispensar a devolução dos valores indevidamente recebidos até a data da ciência da Superintendência Federal de Agricultura, Pecuária e Abastecimento no Estado de Sergipe do Acórdão que vier a ser proferido, com base no Enunciado 106 da Súmula da Jurisprudência do TCU;
c) esclarecer à interessada que, no caso de não provimento de recurso eventualmente interposto junto ao TCU, deverão ser repostos os valores recebidos após a ciência do acórdão;
d) determinar à Superintendência Federal de Agricultura, Pecuária e Abastecimento no Estado de Sergipe, com base no art. 45 da Lei 8.443/1992, que:
d.1) faça cessar os pagamentos decorrentes do ato impugnado, comunicando ao TCU, no prazo de quinze dias, as providências adotadas, nos termos dos art. 262, caput, do Regimento Interno do TCU, 8º, caput, da Resolução - TCU 206/2007;
d.3) informe à interessada o teor do Acórdão que vier a ser prolatado, encaminhando ao TCU, no prazo de trinta dias, comprovante da data de ciência pela interessada, nos termos do art. 4º, § 3º, da Resolução - TCU 170/2004.
É o Relatório.

Procurador Marinus Eduardo De Vries Marsico.

PESSOAL. APOSENTADORIA. REINTEGRAÇÃO DE SERVIDORA ANISTIADA COM A TRANSPOSIÇÃO DO REGIME CELETISTA PARA ESTATUTÁRIO. RUBRICA COM BASE EM DECISÃO JUDICIAL. ILEGALIDADE. DETERMINAÇÕES.

APOSENTADORIA (APOS)

Secretaria de Fiscalização de Pessoal (SEFIP).

Em exame ato de aposentadoria no interesse de Clara Angélica Smith Barreto Vasconcelos, ex-servidora da Superintendência Federal de Agricultura, Pecuária e Abastecimento no Estado de Sergipe.
2.	A servidora foi  anistiada pela Lei nº 8.878/94, permitindo-lhe o retorno aos quadros do serviço público, preservando a correlação de cargos/função e o respectivo regime jurídico. No entanto, constatou-se a transposição da interessada no Regime Jurídico Único quando, de fato, deveria ter sido enquadrada no regime da CLT.
3.	Em sua instrução, a Secretaria de Fiscalização de Pessoal (Sefip) , com a anuência do Ministério Público junto ao TCU em cota singela, propõe considerar ilegal e negar registro ao ato de concessão de aposentadoria em razão de transposição indevida do regime celetista para o regime estatutário, em desacordo com a jurisprudência desta Corte de Contas.
4.	De pronto anuo ao encaminhamento proposto pela unidade técnica e Ministério Público junto ao TCU.
5.	Observo que a interessada foi demitida do extinto Banco Nacional de Crédito Corporativo-BNCC, não sendo contemplada pelo disposto nos artigos 19 e 24 do ADCT e no artigo 243 da Lei 8.112/1990, não havendo fundamento à reintegração no regime estatutário.
6.	O tema já se encontra pacificado no âmbito da jurisprudência desta E. Corte, sendo exemplos os acórdãos 3.046/2015, 3.346/2015, 112/2016 e 194/2016, todos do Plenário.
7.        No mesmo sentido é o entendimento do Supremo Tribunal Federal, como disposto na ementa do RMS 30548/DF:
"ANISTIA. SERVIÇO PÚBLICO. RETORNO. REGIME. O retorno do servidor à Administração Pública, à prestação de serviços, faz-se observada a situação jurídica originária, descabendo transmudar o regime da Consolidação das Leis do Trabalho, em especial - inteligência das Leis n. 8.878/94 e 8.112/90".
8.	Quanto à alegação de que teria se operado a decadência, o Supremo Tribunal Federal tem jurisprudência assentada (MS 24.997-8/DF, MS 24.958-7/DF e MS 25.015-1/DF) , acompanhada pelo TCU (Súmula 278) , no sentido de que o ato de aposentadoria, reforma ou pensão, por sua natureza complexa, somente se aperfeiçoa com o exame e consequente registro pelo Tribunal de Contas, nos termos do art. 71, inciso III, da Constituição Federal, momento em que passa a correr o prazo decadencial de cinco anos. 
9.	Verifico, ainda, a existência de rubrica embasada em decisão judicial na base de cálculo dos proventos, com fundamento em sentença exarada pela Justiça Trabalhista, à época que a interessada estava vinculada ao regime celetista.
10.	Sobre o tema, transcrevo a dicção da unidade técnica:
10. A Jurisprudência desta Corte, em casos análogos, é pela absorção de eventual parcela irredutível, salvo quando a Lei ou sentença judicial no qual se embase dispor de forma contrária. Vejamos o paradigmático Acórdão 2161/2005-TCU-Plenário (relator Ministro Walton Alencar Rodrigues) , cujo entendimento aplicado aos reajustes decorrente de perdas de planos econômicos, é no seguinte sentido: 
a) o pagamento destacado de parcela relativa a decisão judicial que concedeu reajuste relativo a perdas decorrentes de planos econômicos não deve extrapolar a data-base (data de revisão geral de remuneração da categoria) seguinte àquela que serviu de referência ao julgado; 
b) a mencionada parcela tem natureza de antecipação salarial, não se incorporando à remuneração, a menos que expressa determinação contrária conste na decisão judicial; 
c) no caso de expressa determinação judicial de incorporação da parcela, o pagamento deve ser feito na forma de vantagem pessoal nominalmente identificada (VPNI) , em valores fixos, e não percentuais, sujeita exclusivamente aos reajustes gerais do funcionalismo, subtraindo-se as sucessivas incorporações decorrentes de novas estruturas remuneratórias criadas por lei até a absorção integral dessa vantagem.
11. Desta feita, resta considerar irregular o pagamento em tela, visto que as melhorias remuneratórias posteriores já deveriam ter absorvido o valor pago. Por exemplo, a remuneração do cargo em dez/2003 era de R$ 1.172,61; e, em maio/2009, de R$ 2.333,52 (ato) ; sendo que a diferença entre estes valores seria mais do que suficiente para ter absorvido o valor pago (R$ 1.013,63) .
11.	Posteriormente, em declaração de voto fundada em valiosos argumentos, o Eminente Ministro Raimundo Carreiro levou-me a aprofundar a reflexão quanto aos impactos jurídicos decorrentes do julgamento pela ilegalidade. Desde já louvando sua percuciente análise e prudência, entendo correto adotar a solução por ele alvitrada, prestigiando o posicionamento do Supremo Tribunal Federal com o sobrestamento dos autos, razão pela qual acolho a divergência.
Ante o exposto, incorporando a instrução da unidade técnica às minhas razões de decidir, voto por que o Tribunal adote a deliberação que ora submeto à apreciação deste Colegiado.
TCU, Sala das Sessões Ministro Luciano Brandão Alves de Souza, em 24 de novembro de 2020.
Ministro JOÃO AUGUSTO RIBEIRO NARDES 
Relator